【裁判字號】    95,家上,64
【裁判日期】    951107
【裁判案由】    離婚等
【裁判全文】
臺灣高等法院 臺中分院 裁判書 -- 民事類
【裁判字號】 95,家上,64
【裁判日期】 951107
【裁判案由】 離婚等
【裁判全文】
臺灣高等法院臺中分院民事判決          95年度家上字第64號
上  訴  人  甲○○ 
訴訟代理人  許景鐿律師
被  上訴人  乙○○ 
上列當事人間請求離婚等事件，上訴人對於中華民國95年4月13
日臺灣臺中地方法院95年度婚字第142號第一審判決提起上訴，
本院於95年10月24日言詞辯論終結，判決如下：
    主  文
上訴駁回。
第二審訴訟費用由上訴人負擔。
    事實及理由
一、本件上訴人於原審起訴主張：兩造於民國（下同）77年7月
    11日結婚，並育有子女丙○○（女、○○年○月○日生）、丁○
    ○（男，○○年○月○○日生）。婚後，被上訴人與公婆同住期
    間，未盡為人媳婦之孝道，不曾料理三餐或洗衣，並嫌棄公
    婆貧窮，未以長輩待之，連公公跌倒請被上訴人載送醫院就
    診，被上訴人竟以「有空再送」應之。又上訴人係醫生，工
    作辛勞，被上訴人不加體恤，常至任職之醫院散布詆毀上訴
    人名譽之不實指控，甚至工作值夜班，請被上訴人幫忙準備
    一套乾淨內衣褲以供替換，被上訴人亦不加理睬，顯已失夫
    妻相互扶持之情。再者，兩造婚後生活費用皆上訴人辛苦工
    作支應，被上訴人賺取之薪水供自行花用，未曾用於家庭開
    支。況且兩造於83年間至88年間，及93年1月間起至95年2月
    間，已有二次長時間分居，未共同生活，皆須透過被上訴人
    之妹辛○○等第三人代為傳話溝通，兩造已無夫妻情誼，婚
    姻關係實有難以繼續維持之重大事由，且此事由係可歸責於
    被上訴人。另自84年起，被上訴人即閒賦在家，生活費、子
    女教育費、補習費等均上訴人提供，被上訴人長期未負擔家
    庭生活及子女教育等費用，任由上訴人獨自負擔沉重之家計
    ，兩造子女皆在求學年齡，應由上訴人任其權利義務之行使
    與負擔為適宜，爰依民法第1052條第2項及第1055第1項請求
    離婚及酌定上訴人任兩造未成年子女丙○○、丁○○權利義
    務之行使與負擔，若離婚請求不被允許，則因被上訴人並無
    正當理由，未與上訴人同居，亦依民法第1001條之規定，備
    位請求被上訴人履行同居義務，爰求為判決如原審先、後位
    聲明所示。
二、被上訴人則以：兩造婚後即居住於上訴人任職之○○○○○
    醫院員工宿舍，後遷徙至○○○○○醫院員工宿舍，約於81
    年間，上訴人轉至苗栗縣○○○○○醫院（現「○○醫院」
    ），因收入漸豐，竟發生外遇，被上訴人為挽回婚姻，辭去
    高雄之工作，至苗栗縣與上訴人同住，詎料上訴人仍與外遇
    對象在外租屋同居，其通姦行為，業經台灣新竹地方法院以
    85年度易字第2103號刑事判決處有期徒刑五月確定在案。嗣
    於91年間，因上訴人返回台中地區執業，被上訴人基於子女
    便於就學之考量，乃與上訴人居住於台中市○○○路○○○號
    ○○樓之住處，詎上訴人故態復萌，於93年間復與外遇對象同
    居，離家未歸，未給付家庭生活費用，且子女之扶養費用，
    亦為被上訴人打工或應徵短期研究助理之微薄所得支應，生
    活陷入困境，為籌措子女昂貴龐大之學費，亦向好友借貸，
    並不得不回娘家居住。對於公婆，並無上訴人所稱未盡孝道
    之情，上訴人離家後，逢年過節仍前往探視。實則，上訴人
    拋妻棄子，不聞不問，恣意捏造事實，以為興訟離異。另兩
    造二度分居，先係因上訴人外遇所致，後則上訴人自行離家
    ，皆可歸責於上訴人，然顧及兩造未成年子女，仍願與上訴
    人同居等語，資為抗辯。
三、原審法院審酌兩造攻擊防禦方法後，認兩造婚姻破綻之事由
    ，其原因在於上訴人之外遇事件，事後又未能盡力為良好之
    溝通、照顧與扶持之心意，僅因準備換洗衣物之生活小節，
    即又自行離家，顯可歸責於上訴人，上訴人則無責，因而判
    令駁回上訴人於原審之起訴。上訴人對於原審前開判決提起
    上訴，原上訴聲明：求為(一)原判決廢棄。(二)前廢棄部分，改
    判准上訴人與被上訴人離婚。兩造所生子女丙○○、丁○○
    由上訴人監護。(三)第一、二審訴訟費用由被上訴人負擔。嗣
    則又追加備位聲明：(一)被上訴人應與上訴人履行同居。(二)第
    一、二審訴訟費用由被上訴人負擔（按其追加之備位請求，
    合乎民事訴訟法第572條第1項之規定，應予准許）。被上訴
    人則答辯聲明：(一)上訴駁回。(二)第二審訴訟費用由上訴人負
    擔。
四、兩造不爭執事實如下：
(一)、兩造於77年7月11日結婚，育有一男一女，現婚姻關係仍存
    續中。
(二)、兩造曾購買台中市○○○路○○○號○○樓作為共同住所。
(三)、上訴人曾經在83-88年離家出走。93.1月又因被上訴人未替
    其準備衣物再度離家至今。
(四)、上訴人曾因妨害家庭罪被台灣新竹地方法院判處有期徒刑5
    月確定。又上訴人每月收入約30萬元（見原審卷第21頁，宜
    蘭縣政府社會局家庭訪視建議表所載）
(五)、以上兩造不爭執之事實並有戶籍謄本、前開刑事判決影本附
    卷足參（原審卷第4-5頁、第36-39頁），此部分事實堪足採
    信。
五、本件爭點：(一)、上訴人以受有不堪同居之虐待及兩造間婚姻
    有無法維持婚姻之重大事由，訴請離婚，有無理由？兩造歸
    責事由如何？過失責任誰重？如判准離婚，孩子監護權由誰
    擔任為適當？(二)、上訴人請求履行同居是否有理由？被上訴
    人未與之同居有無正當理由？
六、得心證之理由：
(一)、先位之訴：上訴人主張受有被上訴人不堪同居之虐待，係以
    被上訴人未盡孝道，於與公婆同居期間未曾料理三餐或洗衣
    ，並嫌棄公婆貧窮，連公公跌倒請被上訴人載送醫院就診，
    被上訴人竟以「有空再送」應之，又上訴人前妨害家庭事件
    ，經判決後，被上訴人於兩造爭吵時，即一再執此攻擊上訴
    人，並至其任職之診所散布不實詆毀上訴人名譽之事，致上
    訴人精神上受有不堪同居之折磨，且被上訴人為人處世說謊
    成性，並無誠信可言為其依據。被上訴人則否認上情，上訴
    人就此應即負舉證之責。
(二)、上訴人就其主張被上訴人未盡孝道，對其父母不敬一節，雖
    舉其母為證，其母戊○○○於原審雖亦證稱：被上訴人與其
    等同居期間不曾煮飯、洗衣或清潔環境，93年間，上訴人之
    父親跌倒，因被上訴人並未上班，請被上訴人幫忙送醫，被
    上訴人原先答應，後竟爽約，伊有時去頭份住，兩造難得假
    日見面又吵個不停，伊覺得被上訴人不尊重她（原審卷第59
    頁），然79年間係因兩造同時請調高雄榮總，上訴人父母才
    至高雄協助其等三餐，又93年某日被上訴人在知悉其公公跌
    倒後，即答應要去接他送醫，並問他何時去接比較妥，他說
    隨便，伊乃先接送小孩，後來接到上訴人之姐電話問及為何
    未將公公送至醫院，立即電詢婆婆，始知悉婆婆等人已在前
    往醫院之路上，伊婆婆誤以為她不願意接送，但伊對公婆絕
    無不敬，且伊有送公婆往返台南、高雄作假牙，如果伊有不
    敬，不會這樣接送等語，業據被上訴人陳明於卷（原審卷第
    59-60頁），證人即兩造之子女丙○○、丁○○到庭亦皆證
    稱：未看過媽媽對爺爺奶奶有大小聲或不敬之行為等語（見
    原審卷第64頁）；另證人戊○○○亦證稱：上訴人當時確有
    問及何時接送較好，伊回答都可以，且被上訴人亦有載其等
    去做假牙，被上訴人並有承諾如果我們夫妻有事可以隨時找
    她等語（原審卷第60頁）；衡情被上訴人苟對其公婆未盡孝
    道或不敬，又豈有允諾其公婆若有需要，可隨時找她並載送
    兩老往返台南、高雄二地做假牙之可能，甚至於知道公公跌
    倒後，亦答應要接他送醫，縱其事後因考量其公公之時間較
    為彈性，而先行接送小孩，亦係與其婆婆於聯絡溝通上之略
    有誤會所致，不能據此即指摘其有何未盡孝道之情。
(三)、至於上訴人指責被上訴人未料理三餐一節，雖亦經其母於一
    審證述為真，但兩造係因79年間同時請調高雄榮總，上訴人
    父母才至高雄協助其等三餐，衣物則在其下班才用洗衣機清
    洗等情，已據被上訴人陳述明確，證人丁○○於原審復證稱
    其日常生活三餐、功課均由其母負責，伊從小都是媽媽在照
    顧，過年過節有去看爺爺奶奶等語（原審卷第63-64頁）；
    又查上訴人於83年至88年間既曾離家出走外，於95年2月間
    又再度離家迄今，此為兩造所不爭，則在上訴人離家在期間
    ，小孩之日常生活起居及學校課業，顯然均由被上訴人身負
    其責，若謂被上訴人未曾料理三餐及洗衣，實令人無法採信
    。至於證人戊○○○雖稱伊與被上訴人同住之期間內，被上
    訴人未料理三餐云云，然上訴人之父母，斯時既出於愛護之
    情而同意前去高雄與兩造同住，並幫忙料理三餐，自不能因
    事後兩造感情生變，即反指被上訴人有何不敬之舉。此外，
    徵諸證人戊○○○於上訴人所涉通姦罪行一事之審理時，即
    曾以證人身分應訊，並於該案審理時供稱：被上訴人在知道
    被上訴人外遇後，曾說「多人多福氣，可讓那個女的進門，
    除此之外沒說什麼」，於偵查中則稱「乙○○說好，給他娶
    進來，」各等語，此有被上訴人提出之台灣新竹地方法院85
    年度易字第2103號刑事判決附卷足稽（原審卷第37頁），可
    見戊○○○對其子外遇一事，早知其情，乃於本案原審作證
    時又推稱不知上訴人有外遇一事（參原審卷第37具），益證
    其證詞已有偏袒上訴人之情，故其供稱伊覺得被上訴人對其
    不敬一節，自難採憑。再查，上訴人職業為醫生，生活經濟
    應較為優渥，上訴人所舉證人即其父母庚○○、戊○○○，
    並未就被上訴人如何鄙視公婆職業為證述，上訴人主張被上
    訴人嫌棄其父母貧窮及職業云云，委不足採。
(四)、上訴人另於原審又主張被上訴人未曾盡心於子女教養之事，
    由上訴人父兼母職一事，但未舉出具體事證為憑，而僅泛言
    被上訴人閒賦在家，小孩上學及三餐時間皆未能準時云云，
    已難遽採。且兩造之子女均未成年人，年紀尚小，自理能力
    有限，而時下之父母縱三令五申要子女準時上學、作功課及
    用餐，但未收其效者，事所恆聞，孩子又為一獨立之個體，
    想法也各有不同，要如何培養孩子良好的生活習慣，乃父母
    亟需共同學習及面臨之課題，自不能以孩子生活常規有待加
    強，即將責任歸咎於夫妻之另一方，證人丙○○亦於原審證
    稱：幼稚園期間，祖父母、外祖父母及母親皆照顧，小學之
    後則都由母親照顧，平時很少見到伊父親，未曾單獨與上訴
    人同居，且伊父親情緒不太穩定，很容易生氣，並曾因認在
    他朋友家作客時沒有禮貌打我一巴掌，然後掐伊脖子在引擎
    蓋上等語；另證人丁○○亦到庭證述：自小三餐及課業皆母
    親照料，平時很少見及上訴人，未曾單獨與上訴人同住等語
    （見原審卷第64頁）；證人戊○○○亦證稱：與被上訴人同
    住時，被上訴人並未上班，遂在家照顧孫子，而伊照顧孫女
    等語（見原審卷第59頁）；顯見被上訴人並無上訴人所稱未
    曾盡心於子女教養之事，反觀上訴人於84年7月間某日至同
    年10月初，在苗栗縣○○鎮○○○○○號○樓住處，連續與第
    三人己○○發生通姦行為，業經新竹地方法院判決有罪確定
    在案，上訴人尚且於原審審理時陳述：因認被上訴人同意其
    與己○○同住，遂帶丙○○至上開租屋處，至於小孩功課確
    係被上訴人照料等語（見原審卷第65頁），足證並非被上訴
    人未盡心於子女之教養，反倒是上訴人於教養孩子方面尚未
    克盡為人父之責，從而，上訴人主張被上訴人未曾盡心於子
    女教養之事，由上訴人父兼母職一節，洵無可採。
(五)、再上訴人雖又主張被上訴人未曾分擔家庭生活費用，然本件
    兩造並未另訂立夫妻財產制，依法應適用法定財產制即聯合
    財產制，依修正前民法第1026條之反面解釋，家庭生活費用
    原則上由夫即被上訴人任之，91年6月26日修正後民法第100
    3條之1規定，家庭生活費用，除法律或契約另有約定外，由
    夫妻各依其經濟能力、家事勞動或其他情事分擔之。本件上
    訴人主張被上訴人未曾分擔家庭生活費用一節，雖亦據其母
    即證人戊○○於原審到庭證稱：家裡的費用都是上訴人拿
    給他的，所以伊認為被上訴人並未支付家中生活費用等語（
    原審卷第59頁），然被上訴人辯稱：兩造於79年間與公婆同
    住於高雄，當時雖由上訴人交付婆婆生活費用，但伊有另給
    私房錢，且上訴人除91年間回臺中居住時，曾間續給付生活
    費用外，其餘並未支付，被上訴人尚且借貸支付小孩之教育
    費用等語，並提出借款借據一紙及學費單據、匯款資料等數
    份在卷為憑（原審卷第40-45頁），上訴人於原審審理時亦
    坦承：被上訴人有拿錢給公婆，但為數有限，另其於85年至
    88年間並未支付生活費予被上訴人（按斯時上訴人因外遇而
    與被上訴人分居在外）等語（原審卷第60頁），衡情夫妻之
    一方，尤其是丈夫，因自身收入足夠養家，而希望另一半不
    要工作，在家中照顧小孩、陪孩子生長，為社會上常見之現
    象，上訴人身為醫師，經濟收入明顯優於被上訴人，乃未要
    求被上訴人分擔家計，亦無違常之處，更遑論奉養父母、扶
    育未成年子女，本即為上訴人應盡之義務，兩造在第一次分
    居前，縱由上訴人負擔家庭之生活費，亦無何受不堪同居虐
    待之可言。
(六)、況在家照顧小孩，本為無形之勞務付出，對家庭之貢獻不言
    可喻，上訴人若認被上訴人應分擔更多之的生活費，理應與
    被上訴人充分溝通後，作適當之分配，乃於婚後共處之期間
    內均無異議，於兩造再度分居後，再藉此指摘被上訴人不分
    擔家計，自有未洽。此外，參酌被上訴人之妹辛○○業於原
    審到庭證稱證：上訴人發生外遇而雙方分居期間，被上訴人
    及小孩與伊同住，被上訴人打工支付家庭、教育費用，伊亦
    協助等語（見原審卷第62-63頁），揆諸前揭規定，兩造91
    年6月27日前之家庭生活費用，依法既應由上訴人負擔，故
    不生被上訴人未給付家庭生活費用情事。至85年～88年間之
    生活費，上訴人自承在該段期間內並未支付被上訴人家庭生
    活費用，業如前述，而此段期間兩造之所以分居，係因上訴
    人外遇所致，上訴人自仍應支付被上訴人家庭生活費用，上
    訴人雖表示其未負擔此段期間被上訴人及子女之生活費用係
    因不知被上訴人所在，但上訴人既可與被上訴人之妹辛○○
    聯絡，當亦可透過辛○○轉交被上訴人支付生活費用。至91
    年6月28日後，被上訴人確有支付其個人及子女家庭生活費
    用，亦據其提出前揭借據、匯款資料為憑，上訴人此部分之
    主張，與事實有違，核無可採。
(六)、雖上訴人又稱：伊有幫忙孩子墊付海外遊學20萬元、境外存
    款每人美金2萬5千元及投保等語，然證人丙○○已到庭證稱
    ：其弟弟原就讀台中市○○○○國小，但因無法繼續支付學
    費才又轉回○○國小，且上上學期伊向上訴人要學費時，上
    訴人一聽到伊聲音就掛掉電話，海外遊學，上訴人雖有幫忙
    付學費，但剩下的8萬多元他又收回去，伊沒有錢可以讀書
    ，投保對其沒有任何實益，且伊目前學費都是向媽媽及長輩
    給的紅包支付等情無訛（原審卷第79頁）；是上訴人縱為孩
    子投保甚至海外存款，但此舉對孩子基本生活及學費並無實
    質之助益，且本末倒置，與本件之待證事實，即其如何受有
    不堪同居之精神虐待亦無直接之關連，是其此部分之主張縱
    屬實，亦不足採為上訴人有利之認定。
(七)、次查，上訴人固又主張被上訴人至其任職之診所散布不實詆
    毀上訴人名譽及於兩造爭執時，不時以其外遇之事攻詰上訴
    人，致其精神上不堪折磨云云，然為被上訴人所否認，證人
    辛○○亦於原審到庭證稱：並未與被上訴人至上訴人診所散
    布詆毀上訴人名譽之情等語（見本院九十五年三月七日言詞
    辯論筆錄第十頁），此外上訴人亦未就此提出具體證據以實
    其說，依其所舉證人戊○○及庚○○，其等於原審之證詞
    之內容亦僅就被上訴人有無料理三餐及有無對公婆不敬及兩
    造間於84、85年間爭執之情形而為證述，並未提及被上訴人
    與上訴人另於何時何地爭執，並以捏造不實或外遇之事攻擊
    上訴人，上訴人此部分僅空言泛指，礙難採信。
(八)、又造成本件上訴人於93年1月再度離家出走原因，依上訴人
    主張係緣於92年10月間，在醫院值夜班，被上訴人拒絕替其
    準備乾淨內衣褲供換洗之用，隔天即因溝通不良，而分居至
    今；被上訴人則辯稱：上訴人欲至苗栗遊玩，要求被上訴人
    幫其準備換洗內衣褲，然希望其留在家中，無意願幫之，上
    訴人不悅，後即不定時不返家，終至分居迄今，上訴人雖又
    反駁當天伊是為工作，而非出遊，被上訴人竟拒絕為其準備
    換洗內衣褲，可見雙方間已無互信及互愛之基礎等語，對此
    ，兩造就上訴人準備換洗內衣褲係為工作或出遊，雖各執一
    詞，然兩造當時既非在同一處上班，被上訴人因此誤會上訴
    人打算旅遊，並希望上訴人能留在家中，而未替上訴人準備
    衣物並非不可能，且被上訴人固然有未幫上訴人準備換洗衣
    物之情，然目前一般便利商店甚至在醫院內均有免洗內衣褲
    可供販售，上訴人在被上訴人未為其準備衣物之情況下，非
    不得外出購買，上訴人於本院亦坦言：當時被上訴人有跟他
    說她很累，上訴人即因之作罷（見本院卷第17頁反面）；是
    上訴人既考量被上訴人已告知很累之情況下，而未再要求被
    上訴人為其準備內衣褲，乃於翌日再藉此指摘被上訴人之不
    是，並拒絕與之同房、進而冷戰且分居迄今，實有小題大作
    ，藉故發揮之嫌，況夫妻間就彼此間之家事分擔，如何拿捏
    得宜，原須兩性間基於互愛、彼此忍讓及互相體恤，上訴人
    若認被上訴人未為其準備內衣物已造成其不方便，理應將其
    工作之需要及安排情形，事先告知被上訴人，使被上訴人得
    以充分明瞭及準備，並於事後再與被上訴人說明委由，斷不
    該採取離家出走之激烈手段，並棄妻小於不顧，上訴人依此
    主張被上訴人應就兩造婚姻之破綻負責，尚無可採。
(九)、末查兩造前後兩度分居之原因，上訴人雖主張：伊於82年4
    月1日辭去醫院工作，同年5月1日至頭份工作，半年後在頭
    份購屋，兩造同住時，口角爭執不斷，認識第三人己○○，
    被上訴人不同意離婚，但答應己○○同住，兩造因而至88年
    間分居，第二次分居係因被上訴人不願幫忙準備值班換洗衣
    物，溝通不良，至親戚家暫住而分居，皆導因於被上訴人無
    心維持婚姻所致，但查：上訴人原在頭份工作，購買房屋，
    被上訴人經由他人告知上訴人與己○○交往同居，為求家庭
    圓滿，遂於85年1月辭去○○○○○醫院工作，至頭份與上
    訴人同住，但上訴人仍與己○○同居，經由女兒丙○○告知
    渠等住處，至該處理論，上訴人竟辱罵，另於85年年農曆除
    夕，因不滿上訴人外遇，被上訴人之弟妹等人至上訴人家中
    ，與上訴人父母發生爭吵，被上訴人遂回娘家居住而第一次
    分居，此業據被上訴人陳述明確，雖證人即上訴人之父庚○
    ○於原審證稱：85年間除夕，上訴人拿錢給被上訴人，被上
    訴人丟在地上，並打電話給娘家，被上訴人之家人拿棍子前
    來，大聲辱罵，並將被上訴人帶回娘家等語，然當時被上訴
    人之弟雖有帶木棍前來，但只在戶外喊叫上訴人，後來因上
    訴人父母表示男人有三妻四妾很正常，兩家才發生口角，在
    一片混亂後伊等就帶其姐姐回家，業據證人辛○○證述屬實
    （原審卷第61頁）；從而上訴人於當時既因與己○○外遇而
    雙雙同居在外，並棄妻小於不顧，於除夕夜，竟又以10萬元
    冀求被上訴人原諒、成全，此對被上訴人而言，無異重大的
    打擊，其身心所受之折磨及挫折，遠非外人所能想像，其因
    此打電話回娘家，其情自可原，而被上訴人之弟因不滿其姐
    受委曲，乃攜帶木棍前來，此舉縱有失慮，但並無實際動粗
    之情，其後倆方家人更因上訴人之外遇爆發口角，被上訴人
    之家人乃帶回被上訴人，此亦出於上訴人闖禍於先，又無法
    妥適處理自己婚外情，於兩家立場及情緒互相對抗下，一時
    氣憤而產生之結果，難認被上訴人有何歸責之處。證人辛○
    ○於原審復證述稱：85年除夕，被上訴人打電話告知上訴人
    外遇之事，且上訴人回家拿錢丟被上訴人，當時外遇對象尚
    在外之車上等候（皆見原審卷第59、61頁），足證兩造第一
    次分居，實肇因於上訴人與己○○通姦，並於85年3月25 日
    ，在上訴人苗栗縣○○鎮○○○○○號○樓住處，由被上訴人
    攜警查獲所致，其責在上訴人。
(十)、次按上訴人有良好之社會地位，對於夫妻間所生齲齬，不思
    改善之道，於婚姻關係中認識第三人己○○，竟寄望被上訴
    人離婚或同意交往同居，且以其醫生之高學識經歷及背景，
    復以「承認婚姻關係中有錯，錯在太天真以為被上訴人真心
    同意上訴人與己○○同居」為卸責之詞，殊不知婚姻係以夫
    妻之共同生活為其目的，配偶應互相協力保持其共同生活之
    圓滿安全及幸福，而夫妻互守誠實，係為確保其共同生活之
    圓滿安全及幸福之必要條件，竟為一己之私利，置配偶及子
    女之感受於不顧，被上訴人於發現上訴人外遇，尚且辭去工
    作，為挽救婚姻而至苗栗與上訴人同住，上訴人卻仍與己○
    ○同居，至丙○○告知被上訴人渠等同居住處而知悉，被上
    訴人之親人與上訴人之父母，尚且因此而發生爭執，自難苛
    責於被上訴人。至於兩造於88年分居後復同居，上訴人原設
    籍於苗栗縣○○鎮○○○○○號○樓，被上訴人原設籍在台中
    市○○路○段○○○號辛○○戶內，兩造皆於91年9月9日遷入台
    中市○○○路○○○號○○樓住處，此有上訴人提出之戶籍謄本
    乙份附卷可證，可見兩造已合意以台中市○○○路○○○號○○
    樓為兩造之住所，然上訴人卻因被上訴人未為其準備換洗衣
    物之生活細節摩擦，即竟自離家，在兩造小孩尚且年幼之情
    況下，自須他人之協助照顧，被上訴人至娘家居住，亦符合
    一般社會常情，故本院綜合上情後，認兩造第二次分居之原
    因，亦係以上訴人自行離家為造成兩造無法繼續生活之原因
    ，難認被上訴人有何歸責之處，退步言之，縱認被上訴人有
    忽略上訴人感受之虞，其責任亦較輕，兩造婚姻之破綻，應
    認係可歸責於上訴人之成分居多，上訴人主張應由被上訴人
    負全責，核屬無理由。
七、第按民法第1052條第2項規定：有前項以外之重大事由，難
    以維持婚姻者，夫妻之一方得請求離婚，但其事由應由夫妻
    之一方負責者，僅他方得請求離婚。立法旨趣在符合現代多
    元化社會之需要，使裁判離婚之事由較富彈性，當婚姻破裂
    時，夫妻已無共同生活之實質時，即得請求離婚。又婚姻如
    有難以維持之重大事由，於夫妻雙方均須負責時，應比較雙
    方之有責程度，僅責任較輕之一方，得向責任較重之他方請
    求離婚，如雙方之有責程度相同，則雙方均得請求離婚，以
    符公平（最高法院90年度台上字第1639號判決意旨參照）。
    再者，是否有難以維持婚姻之重大事由之判斷標準，為婚姻
    是否已生破綻而無回復之希望，不可單憑上訴人主觀之標準
    （即上訴人已喪失維持婚姻意欲之主觀面加以認定），而應
    依客觀標準，即難以維持婚姻之事實，是否已達處於同一境
    況，任何人均將喪失維持婚姻之意欲程度以決之。夫妻相處
    之道，因國情、身分、地位、知識程度及經濟能力不同，而
    有不同相處方式，惟因夫妻來自不同家庭，其成長背景有異
    ，無法期待對方凡事盡如己意，古人所謂舉案齊眉，或男主
    外女主內，或現代新女性主義者，其據以說明夫妻相處家庭
    經營之道固有不同，惟如保有夫妻互信、互諒、互敬之心，
    遇事出於理性溝通，非以己意為中心，強迫他方依己意行事
    ，而應依事件性質，何者做法符合需求，以有利於彼此之方
    法為之，維持實質婚姻生活。經查：
(一)、上訴人所舉最高法院88年度台上字第2520號判決，亦認「該
    重大事由之造成，實難歸責於任何一方，而應由雙方共同負
    責，足見兩造均屬有責配偶」等語，實亦認定雙方之有責程
    度相當，與上揭實務意旨並無相違，非謂無庸比較雙方之責
    任程度，上訴人之主張，顯有誤解。
(二)、本件兩造婚後於83年至88年及93年1月迄今二度分居，第一
    次係因上訴人之外遇事件，引發兩造分居，第二次則係因被
    上訴人未為上訴人準備換洗衣物，上訴人即憤而離家出走，
    二次分居原因均難歸責於被上訴人，已如前述，被上訴人並
    於本院亦自承其原想等到上訴人老年收心，可見其仍有維持
    兩造婚姻之意願，上訴人雖主張其於93年1月離家後，有透
    過被上訴人之妹辛○○、臺中市保護救難協會理事長代為轉
    達溝通，另透過律師為婚姻諮詢，皆不得其門而入，實無夫
    妻情誼可言，婚姻關係已生破綻等語，然證人辛○○已證稱
    ：上訴人請伊轉達離婚之意等語（原審第61至62頁），顯見
    上訴人僅請求辛○○代為轉達離婚之意，並無謀求復合之情
    ，上訴人亦未舉證有其所稱已盡力與被上訴人協調通溝，難
    認其所言為真實。
(三)、第查婚姻係以夫妻共同生活為目的，夫妻雙方應以誠摯互信
    為基礎，相互扶持，共同建立和諧美滿之家庭，倘雙方因理
    念上之重大差異，事實上已經分居各自獨立生活多年，雙方
    彷如個自獨立生活之個體，彼此誠摰互信之感情基礎，已經
    不復存在，僅有夫妻之名，而無夫妻之實，此與婚姻係以夫
    妻共同生活之本質相違，兩造之婚姻於客觀上已生破綻，且
    任何人處於同一情況下，均不願繼續維持婚姻生活，依其情
    形顯無回復之希望，固應認已構成難以維持婚姻之重大事由
    。然本件上訴人與第三者發生外遇在先，且被上訴人並無同
    意或宥恕之情，亦為前開刑事判決所明認，上訴人竟仍執詞
    被上訴人已為同意或已知悉，上訴人違背夫妻關係之忠誠義
    務在先，於被發覺後，猶未思如何彌平該次事件所造成被上
    訴人及家庭生活之破綻，而直指被上訴人說謊成性，於85年
    ～88年之分居期間，亦未給付家庭生活費用予被上訴人及小
    孩；93年間又再次因被上訴人未幫上訴人準備換洗衣物之生
    活細故，即自行離家，其行徑實有違夫妻間應互相扶持之根
    本基礎，且夫妻共營婚姻生活，本須互相協助，上開情事在
    一般家庭及夫妻間，係屬經常發生之爭議，非不可協議解決
    ，上訴人卻選擇分居，致使婚姻關係發生難以繼續維持之窘
    境，其就兩造婚姻之破裂，至少亦應負主要之過失責任，被
    上訴人容或有未盡與上訴人溝通之處，但其責較輕。從而，
    上訴人依民法第1052條第2項之規定訴請離婚，為無理由，
    應予駁回，又本件上訴人離婚之訴，既經駁回，其附帶請求
    酌定未成年子女丙○○及丁○○權利義務之行使或負擔部分
    ，即失所依據，併予駁回。
八、備位聲明部分：按夫妻互負同居之義務，但有不能同居之正
    當理由者，不在此限。民法第1001條所明定。本件上訴人雖
    主張被上訴人並無不能同居之正當理由，被上訴人則以上訴
    人有前揭之通姦事實，或上訴人以偶發換洗衣物未準備為由
    自行離家而致分居，伊亦願意與上訴人同居，只是兩造當初
    是約定以台中為共同住所，台中也有鄉下地方可供執業，上
    訴人搬到宜蘭，係要把距離拉遠，讓被上訴人找不到他等語
    資為抗辯。經查：
(一)、如上所述，上訴人於93年間係因生活之細故，未思理性溝通
    ，即自行離家，其後亦不返家居住，而當時兩造小孩尚且年
    幼，被上訴人一人要獨立照顧幼子並外出工作，本難以得兼
    ，依其情狀顯有賴他人之協助照顧，被上訴人乃不得不至娘
    家居住並尋求娘家之奧援，此應認符合一般社會之常情，故
    在上訴人未返回台中住處前，被上訴人自有拒絕履行同居之
    正常事由。再兩造已約定以台中市○○○路為夫妻共同之住
    所，此為兩造所不爭執，故上訴人自應以此台中之住所地為
    其生活之重心，乃於離家後，自行至宜蘭從業，再以執業為
    由，要求被上訴人配合移居至宜蘭，實有違兩性平等及夫妻
    應互相體諒及尊敬之原則。況被上訴縱為考量醫療營業而有
    意至外地執業，然是否有遠至宜蘭之必要，亦有探討之餘地
    ，且其若有意變更兩造共同之住所，依法亦應與被上訴人共
    同協議（參民法第1002條），在未取得共識之前，自仍應站
    在尊重被上訴人意願及符合家人（含子女）最大利益之考量
    下，由上訴人先行利用假日或年節返回台中與家人團聚為宜
    ，而無率然北遷，即要求被上訴人應至宜蘭與之同居之理，
    更何況兩造之子女已在台中就學，其女兒丙○○目前又就唸
    曉明女中高中二年級，明年即將升上高三並面臨大學聯考之
    考驗，被上訴人若遷至宜蘭與上訴人同居，勢必迫使其子女
    在面臨轉學或獨自生活之兩難間作一選擇，殊有未洽，其女
    丙○○亦於本院證稱：伊要考大學了，不可能隨父親換來換
    去，且其等縱至宜蘭，上訴人也常會不回去，他有講過無法
    與媽媽一起住；另丁○○亦表示不願再轉來轉去（本院卷第
    79 頁），被上訴人於原審亦陳明，願意與上訴人同居，但
    兩造既約定以台中為共同住所地，上訴人若有意回復家庭生
    活，亦應以台中之住所為前提，是上訴人提起本件備位訴訟
    ，並請求上訴人至宜蘭與之同居亦屬無據，應予駁回。
九、綜上，上訴人就其主張被上訴人對其精神上有不堪同居之虐
    待及說謊成性、不敬公婆、不斷拿外遇攻擊他等情既無法舉
    證以實其說，其就兩造分居及婚姻關係瀕臨破裂，又具有可
    歸責之事由，就二次分居之發生，亦應負絕大部分之過失責
    任，縱被上訴人亦有輕忽之處，但責任較輕，原審因上訴人
    無法舉證證明以實其說，據以回上訴人於原審之先、後位請
    求，於法並無不合，其所持部分理由與本院雖略入出入，但
    結論並無不同，仍應認其上訴均無理由，併予駁回。
十、本件事證已臻明確，兩造其餘有關購買○○○路房屋之攻擊
    防禦方法及舉證，與本件判決結果不生影響，無逐一論列之
    必要。
十一、據上論結：本件上訴為無理由，依民事訴訟法第449條，
      判決如主文。
中    華    民    國    95    年    11    月    7     日
                      民事第二庭審判長法  官  童有德
                                      法  官  翁芳靜
                                      法  官  謝說容
以上正本係照原本作成。
如對本判決上訴，須於收受判決送達後二十日內向本院提出上訴
書狀，其未表明上訴理由者，應於提出上訴後二十日內向本院提
出上訴理由書 (須按他造人數附具繕本)。
上訴時應提出委任律師為訴訟代理人之委任狀。具有民事訴訟法
第四百六十六條之一第一項但書或第二項之情形為訴訟代理人者
，另應附具律師及格證書及釋明委任人與受任人有該條項所定關
係之釋明文書影本。
                                      書記官  蘇昭文

中    華    民    國    95    年    11    月    7     日
                                                      Ｈ


司法院資訊處製作；財團法人民間司法改革基金會備份。
